台灣高等法院民事判決　九十一年度保險上易字第一七號
　　上　訴　人　國華人壽保險股份有限公司
　　法定代理人　王文博
　　訴訟代理人　陳能瑞
　　　　　　　　魏大千
　　被　上訴人　乙○○
　　　　　　　　丙○○
右當事人間請求給付保險金事件，上訴人對於中華民國九十一年六月二十五日臺灣臺
北地方法院九十一年度保險字第一號第一審判決提起上訴，本院判決如左：
    主    文
原判決關於命上訴人給付部分，及該部分假執行之宣告，暨訴訟費用之裁判均廢棄。
右廢棄部分，被上訴人在第一審之訴及假執行之聲請均駁回。
第一、二審訴訟費用由被上訴人負擔。
    事實及理由
一、被上訴人起訴主張：被上訴人甲○○之配偶高明治（即被上訴人乙○○、丙○○
    之父）生前任職於訴外人三笠鋼鐵企業股份有限公司（下稱三笠公司），高明治
    於八十八年十一月二日為三笠公司載運貨物前往苗栗時，不幸在高速公路發生車
    禍死亡，事後僱主即三笠公司之負責人鍾兆清佯稱願與被上訴人和解，雙方同意
    由三笠公司為被上訴人申請勞工保險及汽車強制保險給付，並補足三笠公司因代
    高明治投保勞工保險時投保薪資不實所產生之差額，惟鍾兆清竟隱瞞曾替高明治
    向上訴人投保團體險之事實，並利用代為申辦勞保、強制汽車責任保險給付、經
    被上訴人交付印鑑証明及印鑑章之便，偽造理賠給付申請書向上訴人國華人壽請
    領保險金，事後並盜蓋印章領取國華人壽簽發應給付被上訴人之保險金及遲延利
    息一百零五萬六千四百六十二元之支票，被上訴人甲○○於今（九十）年二月間
    接獲國華人壽所寄發之扣繳憑單時仍一頭霧水，經與國華人壽接觸，由國華人壽
    派員陪同被上訴人追查後始獲知上情，乃依法向桃園地檢署提出告訴鍾兆清所涉
    罪刑，並經檢察官偵辦後依法起訴在案，上訴人雖遭詐騙將應給付被上訴人之保
    險金交予訴外人鍾兆清，但對被上訴人而言仍未生清償給付之效果，爰本於保險
    契約之法律關係，求為命上訴人給付被上訴人等各三十五萬元及均自民國八十八
    年十二月一日起至清償日止，按年息百分之五計算利息之判決。（原判決命上訴
    人應給付被上訴人各三十五萬元及均自八十九年一月二十六日起至清償日止，按
    年息百分之五計算之利息，駁回被上訴人其餘請求。上訴人就原判決不利益部分
    提起上訴。被上訴人就被駁回部分並未上訴，該部分應已確定。）答辯聲明：(一)
    上訴駁回。(二)訴訟費用由上訴人負擔。
二、上訴人則以：依照一般團體保險慣例，被保險員工發生死亡理賠時，均係由要保
    單位出面協同處理善後，三笠公司先後派專人持憑協和醫院與長庚醫院診斷證明
    書、醫療費用證明、桃園地檢署相驗屍體證明書、受益人王煮、乙○○、丙○
    ○之戶籍謄本、印鑑、印鑑證明及保險金收據等請求給付保險金，上訴人經審核
    無訛，遂依約簽發八十九年一月十三日指名被上訴人王煮、乙○○、丙○○等
    三人為受款人金額各三十五萬二千一百五十四元禁止背書轉讓之劃線支票三紙交
    付，該三張支票旋經提示兌現，上訴人之給付責任業已終了，本件既依理賠審核
    過程及簽發理賠支票所採取之方式，上訴人已善盡審慎之能事，所為之清償不得
    指為無效，從而系爭保險金給付債務亦歸於消滅，被上訴人仍執而請求，難謂於
    法有據，況上訴人既依一般社會習慣將私人重要物件交付三笠公司處理撫恤、保
    險等事宜，其外觀實足以使第三人信其有代理權之存在，依民法第一百六十九條
    規定及最高法院八十六年台上字第三七四九號判決，即使該公司有所逾越，被上
    訴人亦應負授權人之責。次查被上訴人若係主張為人所蒙騙，則當時之請領保險
    金即非出自被上訴人本意，且被上訴人於原審起訴狀亦自承「於今年（九十年）
    二月間接獲國華人壽所寄發之扣繳憑單時仍一頭霧水˙˙˙追查後始知上情˙˙
    ˙」即九十年二月以前被上訴人尚不知有保險金請求權之存在，原判決卻以被上
    訴人「於八十九年一月十日始交齊證明文件」，判令上訴人應自八十九年一月二
    十六日起負給付遲延責任，其論理自屬錯誤及矛盾等語，資為抗辯。上訴聲明：
    (一)原判決不利於上訴人部分廢棄。(二)前開廢棄部分，被上訴人在第一審之訴及其
    假執行之聲請均駁回。(三)第一、二審訴訟費用由上訴人負擔。
三、被上訴人主張被上訴人甲○○之配偶高明治（即被上訴人乙○○、丙○○之父）
    生前任職於訴外人三笠公司，高明治於八十八年十一月二日為三笠公司載運貨物
    前往苗栗時，不幸在高速公路發生車禍死亡，事後僱主即三笠公司之負責人鍾兆
    清佯稱願與原告和解，雙方同意由三笠公司為被上訴人申請勞工保險及汽車強制
    保險給付，並補足三笠公司因代高明治投保勞工保險時投保薪資不實所產生之差
    額，惟鍾兆清竟隱瞞曾替高明治向上訴人國華人壽投保團體險之事實，並利用代
    為申辦勞保、強制汽車責任保險給付、經被上訴人交付印鑑証明及印鑑章之便，
    偽造理賠給付申請書向被告國華人壽請領保險金，事後並盜蓋印章領取國華人壽
    簽發應給付被上訴人之保險金及遲延利息三人合計一百零五萬六千四百六十二元
    之支票等之事實，已據其提出與所述相符之戶籍謄本、和解書影本、理賠給付申
    請書、扣繳憑單乙份、九十年度偵字第八一０三號起訴書各乙份及支票三紙為證
    ，且為上訴人所不否認，堪信被上訴人之主張為真實。惟被上訴人主張上訴人雖
    遭詐騙將應給付被上訴人之保險金交予鍾兆清，但對被上訴人而言仍未生清償給
    付之效果，為此依法訴請上訴人給付如訴之聲明所示之保險金及利息等情，則為
    上訴人所否認，並以前開情詞置辯。是本件兩造之爭點即在於：上訴人將應給付
    被上訴人之保險金交予鍾兆清，對被上訴人是否生清償之效力？被上訴人交付診
    斷證明書、相驗屍體證明書、戶籍謄本、印鑑証明及印鑑章等申請保險理賠之重
    要證件予三笠公司之負責人鍾兆清，而由要保單位即三笠公司代為申請理賠，被
    上訴人應否負表見代理之授權人責任？茲論述如下。
四、按「由自己之行為表示以代理權授與他人，或知他人表示為其代理人而不為反對
    之表示者，對於第三人應負授權人之責任。但第三人明知其無代理權或可得而知
    者，不在此限。」民法第一百六十九條定有明定，惟由自己之行為表示以代理權
    授與他人者，對於第三人應負授權人之責任，必須本人有表見之事實，足使第三
    人信該他人有代理權之情形存在，始足當之（參看本院六十年台上字第二一三○
    號判例）。經查，本件上訴人係依八十八年十一月九日及八十九年一月十日、分
    別蓋有被上訴人三人印章之理賠給付申請書之申請，於審核無誤後，簽發八十九
    年一月十三日指名王煮、乙○○、丙○○等三人為受款人、金額各三十五萬二
    千一百五十四元禁止背書轉讓之劃線支票三紙交付鍾兆清，該三張支票並經被上
    訴人等委託三笠公司取款背書而提示兌現等情，為兩造所不爭執。而被上訴人係
    因三笠公司之負責人鍾兆清之詐騙，佯稱願與被上訴人和解，同意由三笠公司為
    被上訴人申請勞工保險及汽車強制保險給付，並補足三笠公司因代高明治投保勞
    工保險時投保薪資不實所產生之差額，並利用代為申辦勞保、強制汽車責任保險
    給付，而始交付印鑑証明及印鑑章，鍾兆清則隱瞞曾替高明治向上訴人國華人壽
    投保團體險之事實，趁機偽造理賠給付申請書向上訴人國華人壽請領保險金，事
    後並盜蓋印章委託三笠公司取款背書，而提示領取國華人壽簽發應給付被上訴人
    之保險金及遲延利息一百零五萬六千四百六十二元之支票，經被上訴人訴請台灣
    桃園地方法院檢察署檢察官偵辦後提起公訴，經台灣桃園地方法院判決鍾兆清連
    續行使偽造私文書，處有期徒刑七月在案等之事實，有台灣桃園地方法院九十年
    度訴字第八九八號刑事判決可稽，亦為兩造所不爭執，堪信為真實。上訴人辯稱
    「依照一般團體保險慣例，被保險員工發生死亡理賠時，均係由要保單位出面協
    同處理善後，三笠公司先後派專人持憑協和醫院與長庚醫院診斷證明書、醫療費
    用證明、桃園地檢署相驗屍體證明書、受益人王煮、乙○○、丙○○之戶籍謄
    本、印鑑、印鑑證明及保險金收據等請求給付保險金。」等語。被上訴人等人雖
    否認有一般團體保險均由要保單位出面請領保險金之慣例，然並不否認本件係由
    要保單位即三笠公司代為申請理賠，並自承曾交付診斷證明書、相驗屍體證明書
    、戶籍謄本、印鑑証明及印鑑章予三笠公司之負責人鍾兆清之事實，則由客觀事
    實觀之，上訴人既將上開申請保險理賠之重要證件交付三笠公司處理保險事宜，
    依一般社會常情判斷，其外觀實足以使第三人信其有代理權存在，即係由自己之
    行為表示以代理權授與他人，依民法第一百六十九條規定，即使該公司有所逾越
    ，被上訴人亦應負授權人之責。
五、被上訴人雖主張：依最高法院七十年度台上字第六五七號判例，「我國人民將自
    己印章交付他人，委託該他人辦理特定事項者，比比皆是，倘持有印章之該他人
    ，除受託辦理之特定事項外，其他以本人名義所為之任何法律行為，均須由本人
    負表見代理之授權人責任，未免過苛。原審徒憑上訴人曾將印章交付與呂某之事
    實，即認被上訴人就保證契約之訂立應負表見代理之授權人責任，自屬率斷。」
    被上訴人並未有何由其自己之行為表示以代理權授與鍾兆清，或知鍾兆清表示為
    其代理人而不為反對之表示之行為，揆諸上開規定及判例所示，自不得僅以被上
    訴人有交付印鑑証明及印鑑章予鍾兆清之事實，即認被上訴人應負表見代理之授
    權人責任云云。惟按「民法第一百六十九條規定之表見代理，係為保護第三人而
    設，本人如有使第三人信以為其有以代理權授與他人之行為，而與該他人交易，
    即應使本人負授權人責任。」最高法院八十六年台上字第三七四九號著有裁判可
    稽。查被上訴人委由三笠公司提出各項申請保險理賠之私人重要證件代辦被保險
    人之善後事宜，已足使不知情之第三人信以為三笠公司有此代理權限，即使該公
    司有所逾越，被上訴人亦應負授權之責，方符法律保護善意第三人及交易安全之
    法理。且查被上訴人所引之判例，該他人若僅持有本人一般印章，其以本人名義
    所為之任何法律行為，均須由本人負表見代理之授權人責任，固屬過苛；然本案
    三笠公司本即為投保之要保單位，負責人鍾兆清所持有者，又為上訴人之印鑑，
    並附有印鑑證明正本、相驗屍體證明書、醫療診斷證明書及除戶戶籍謄本等文件
    ，其事實及令人信賴之程度自與上開最高法院七十年度台上字第六五七號判例所
    指案情大異其趣。此等事實若尚未足以構成表見代理，則表見代理之設豈非蕩然
    無存，法律又如何保護善意之第三人？況刑事判決既認定被上訴人等係受鍾兆清
    所詐騙，指名被上訴人王煮、乙○○、丙○○等三人為受款人之支票，又係鍾
    兆清盜蓋印章委託三笠公司取款背書，而提示領取，被上訴人自應向盜領之三笠
    公司、鍾兆清請求損害賠償，豈能要求善意無過失（無從而知）之上訴人重覆給
    付？此猶如銀行之存摺、印鑑遭人詐騙後盜領存款，銀行既已核對存摺、印鑑均
    屬真正，又非明知盜領者無代理權或可得而知，應認被害人仍應負表見代理之授
    權人責任，否則無以保護交易之安全。被上訴人執此主張，即非可採。
六、綜上所述，上訴人業已簽發指名被上訴人王煮、乙○○、丙○○等三人為受款
    人之支票，給付保險金一百零五萬六千四百六十二元，交付申請保險理賠且持有
    全部重要證件之三笠公司，被上訴人應負表見代理之授權人責任，對被上訴人自
    已生清償之效力，從而，被上訴人本於保險契約受益人之法律關係，請求上訴人
    給付被上訴人各三十五萬元及均加計自八十九年一月二十六日起至清償日止，按
    年息百分之五計算之利息，即為無理由，不應准許，其就該部分所為假執行之聲
    請亦失所附麗，應併予駁回。原審就此部分判命上訴人給付，並為假執行之宣告
    ，尚有未洽。上訴意旨指摘原判決此部分不當，求予廢棄改判，為有理由。爰由
    本院將原判決此部分予以廢棄改判，如主文第二項所示。
七、本件事證已臻明確，兩造其餘之攻擊防禦方法及所提之證據，經審酌後認均無礙
    判決之結果，爰不予一一論述，附此敘明。
八、據上論結，本件上訴為有理由，爰判決如主文。
中　　　華　　　民　　　國　　九十一　　年　　　十　　　月　　二十二　　日
　　　　　　　　　　　　　　　　　　民事第十庭
                                　　　　審判長法　官　林　敬　修
                                　　　　　　　法　官　黃　騰　耀
                                　　　　　　　法　官　藍　文　祥
右正本係照原本作成。
不得上訴。
中　　　華　　　民　　　國　　九十一　　年　　　十　　　月　　二十八　　日
　　　　　　　　　　　　　　　　　　　　　　　書記官　顧　倪淑貞
